【裁判字號】    96,訴更,2
【裁判日期】    971114
【裁判案由】    分割共有物
【裁判全文】
臺灣彰化地方法院民事判決               96年度訴更字第2號
原      告    Ｑ○○
訴訟代理人    庚○○
被      告    Ｈ○○
被      告    卯○○
兼被告卯○○
訴訟代理人    Ｂ○○
兼被告Ｂ○○
訴訟代理人    Ｊ○○
被      告    申○○
被      告    戌○○
被      告    Ｉ○○
被      告    宇○○
                          7號.
被      告    宙○○
被      告    Ｌ○○
被      告    己○○
                          5號.
訴訟代理人    Ｋ○○
                          號
被      告    寅○○
被      告    玄○○
被      告    Ｄ○○
被      告    癸○○
被      告    壬○○
                          1弄.
被      告    Ｐ○○
被      告    Ｆ○○
                          之3.
被      告    子○○
                          26.
訴訟代理人    乙○○
被      告    Ｓ○○
被      告    戊○○
被      告    丁○○
被      告    Ｒ○○○
                          15.
被      告    丙○○
                          巷1.
被      告    Ｕ○○○
被      告    甲○○○
                          巷2.
被      告    Ｖ○○
被      告    Ａ○○○
被      告    Ｇ○○
                          67.
被      告    Ｅ○○
                          26.
被      告    午○○
被      告    巳○○○
訴訟代理人    酉○○
被      告    未○○
訴訟代理人    地○○
上列當事人間請求分割共有物事件，本院於97年10月31日言詞辯
論終結，判決如下：
    主      文
被告Ｆ○○、Ａ○○○、Ｇ○○、Ｅ○○應就其被繼承人許所
遺坐落彰化縣秀水鄉○○段四五五地號、地目建、面積二○六二
平方公尺、應有部分三六分之一之土地辦理繼承登記。
兩造共有坐落彰化縣秀水鄉○○段四五五地號、地目建、面積二
○六二平方公尺土地，應予分割，其分割方法為：如附圖（即彰
化縣彰化地政事務所收件日期97年08月18日、複丈日期97年08月
26日之土地複丈成果圖）所示編號１部分面積八九平方公尺之土
地，分歸被告Ｉ○○取得；編號２部分面積八九平方公尺之土地
，分歸被告Ｊ○○取得；編號３部分面積二一二平方公尺之土地
，分歸被告Ｈ○○取得；編號４部分面積四六平方公尺之土地，
分歸被告Ｆ○○取得；編號５部分面積五七平方公尺之土地，分
歸被告Ｆ○○、Ｅ○○、Ａ○○○、Ｇ○○公同共有取得；編號
６部分面積一一四平方公尺之土地，分歸被告Ｂ○○取得；編號
７部分面積五五平方公尺之土地，分歸被告Ｓ○○取得；編號８
部分面積六六平方公尺之土地，分歸原告Ｑ○○取得；編號９部
分面積三四平方公尺之土地，分歸被告Ｐ○○取得；編號１０部分
面積二三平方公尺之土地，分歸被告玄○○取得；編號部分面
積一七一平方公尺之土地，分歸被告Ｖ○○、甲○○○、戊○○
、丁○○、Ｒ○○○、丙○○、Ｕ○○○公同共有取得；編號
部分面積二三平方公尺之土地，分歸被告宇○○取得；編號部
分面積二三平方公尺之土地，分歸被告宙○○取得；編號部分
面積八平方公尺之土地，分歸被告Ｌ○○取得；編號部分面積
五九平方公尺之土地，分歸被告巳○○○取得；編號部分面積
一○七平方公尺之土地，分歸被告己○○取得；編號部分面積
八六平方公尺之土地，分歸被告戌○○取得；編號部分面積一
二六平方公尺之土地，分歸被告Ｄ○○取得；編號部分面積五
七平方公尺之土地，分歸被告申○○取得；編號部分面積二九
平方公尺之土地，分歸被告癸○○取得；編號部分面積二九平
方公尺之土地，分歸被告壬○○取得；編號部分面積五七平方
公尺之土地，分歸被告未○○取得；編號部分面積一○八平方
公尺之土地，分歸被告子○○取得；編號部分面積一四九平方
公尺之土地，分歸被告寅○○取得；編號部分面積一三○平方
公尺之土地，分歸被告午○○取得；編號部分面積一一五平方
公尺之土地，分歸被告卯○○取得。
訴訟費用由兩造按附表(二)應負擔訴訟費用金額欄所示之金額負擔
。
    事實及理由
一、按訴訟繫屬中為訴訟標的之法律關係，雖移轉於第三人，於
    訴訟無影響。但第三人如經兩造同意，得聲請代當事人承當
    訴訟。民事訴訟法第254條第1項定有明文。本件被告李許碧
    嬌、Ｈ○○、許碧純、許碧麗及許德能公同共有其被繼承人
    許漢川所遺坐落彰化縣秀水鄉○○段 455地號、地目建、面
    積2,062平方公尺土地（以下稱系爭土地）之應有部分360分
    之37，業於訴訟繫屬中因辦理分割繼承而由被告Ｈ○○單獨
    取得該應有部分，即被告李許碧嬌、許碧純、許碧麗及許德
    能等就系爭土地之權利均移轉於被告Ｈ○○，又被告酉○○
    、地○○、黃○○、Ｍ○○、Ｏ○○、Ｎ○○、Ｔ○○○、
    辛○○、辰○○、丑○○、亥○○、許明火、許淵煌、Ｃ○○、天○就系爭土地所有之應有部分，亦於訴訟繫屬中先後
    、分別移轉予巳○○○、未○○、午○○、寅○○、Ｄ○○
    、子○○、Ｓ○○、Ｌ○○、己○○、申○○，此有土地登
    記第二類謄本在卷可稽，而受移轉之Ｈ○○、巳○○○、未
    ○○、午○○、寅○○、Ｄ○○、子○○、Ｓ○○、Ｌ○○
    、己○○、申○○等人均先後以書狀或於本院審理時當庭以
    言詞聲請代原當事人承當訴訟，且均經原告同意之，依上揭
    法條之規定，受移轉之Ｈ○○、巳○○○、未○○、午○○
    、寅○○、Ｄ○○、子○○、Ｓ○○、Ｌ○○、己○○、申
    ○○等人就其受移轉部分，即接替原當事人而為當事人、合
    先敘明。
二、被告Ｈ○○、卯○○、Ｂ○○、Ｊ○○、申○○、戌○○、
    Ｉ○○、宇○○、宙○○、Ｌ○○、寅○○、玄○○、癸○○、壬○○、Ｐ○○、Ｆ○○、Ｓ○○、戊○○、丁○○、
    Ｒ○○○、丙○○、Ｕ○○○、甲○○○、Ｖ○○、Ａ○○○、Ｇ○○、Ｅ○○及巳○○○等均未於最後言詞辯論期日
    到場，經核並無民事訴訟法第 386條所列各款情形，爰依原
    告聲請就此部分由其一造辯論而為判決。
三、原告起訴主張：
  (一)系爭土地為兩造所共有，各共有人之應有部分詳如附表(一)所
    示。
  (二)系爭土地之共有人之一許，業於民國（下同）89年08月26
    日死亡，而被告Ａ○○○、Ｇ○○、Ｅ○○及Ｆ○○等均為
    其繼承人，惟渠等迄今仍未辦理繼承登記。按「共有之不動
    產之共有人中一人死亡，他共有人請求分割共有物時，為求
    訴訟之經濟起見，可許原告就請求繼承登記及分割共有物之
    訴合併提起，即以一訴請求該死亡之共有人之繼承人辦理繼
    承登記，並請求該繼承人於辦理繼承登記後，與原告及其餘
    共有人分割共有之不動產。」（參見最高法院70年第二次民
    事庭會議決定）。原告為請求渠等分割共有物，參酌上開民
    事庭決定，自得訴請許之繼承人Ａ○○○、Ｇ○○、Ｅ○○及Ｆ○○等辦理繼承登記。
  (三)復按「各共有人，得隨時請求分割共有物，但因物之使用目
    的不能分割或契約訂有不分割之期限者，不在此限。」民法
    第823條第1項定有明文。查系爭土地共有人無不分割之約定
    ，且其使用目的並無不能分割之情形，而兩造迄今仍無法達
    成分割協定，則原告得依法訴請裁判分割，並請求依彰化縣
    彰化地政事務所收件日期97年08月18日、複丈日期97年08月
    26日之土地複丈成果圖（以下稱附圖）所示分割方法為裁判
    分割，爰依民法第 824條第2項第1款規定提起本訴。並聲明
    ：如主文所示。
四、被告方面陳述：
  (一)被告己○○、Ｄ○○、子○○、午○○、未○○陳述：
    同意分割，請求依附圖所示分割分法予以分割，且兩造間不
    需互為補償。
  (二)被告卯○○、Ｂ○○均未於最後言詞辯論期日到場，惟據其
    於前言詞辯論期日到場陳述：
    對於附圖所示分割分法無意見，被告卯○○對於分割後分得
    之土地位置決無異議，且不需其他共有人補償。
  (三)被告巳○○○未於最後言詞辯論期日到場，惟據其於前言詞
    辯論期日到場陳述：對於附圖所示分割分法無意見。
  (四)被告Ｊ○○未於最後言詞辯論期日到場，惟據其於前言詞辯
    論期日到場陳述：同意分割，然應按土地之使用現狀予以分
    割。
  (五)被告Ｈ○○、寅○○均未於最後言詞辯論期日到場，惟據其
    於前言詞辯論期日到場陳述：同意分割，然不同意原告於本
    件經廢棄發回前所主張之分割分案，應另行研議分割方法。
    又被告Ｈ○○另提出書狀陳述本件應按土地之使用現狀予以
    分割，以免各共有人於系爭土地上所建造多年之建物遭拆除
    。
  (六)被告申○○、戌○○、Ｉ○○、宇○○、宙○○、Ｌ○○、
    玄○○、癸○○、壬○○、Ｐ○○、Ｆ○○、Ｓ○○、戊○○、丁○○、Ｒ○○○、丙○○、Ｕ○○○、甲○○○、Ｖ
    ○○、Ａ○○○、Ｇ○○、Ｅ○○等經合法通知，均未於言
    詞辯論期日到場，亦未提出書狀作何聲明或陳述。
五、得心證之理由：
  (一)按因繼承、強制執行、公用徵收或法院之判決，於登記前已
    取得不動產物權者，非經登記，不得處分其物權，民法第75
    9 條定有明文。又分割共有物，性質上為處分行為，依民法
    第 759條規定，共有不動產之共有人中有人死亡時，於其繼
    承人未為繼承登記以前，固不得分割共有物。惟原告如於本
    件訴訟中，請求死亡共有人之繼承人辦理繼承登記，並合併
    對繼承人及其餘共有人為分割共有物之請求，不但符合訴訟
    經濟原則，亦與民法第 759條規定之旨趣無違（最高法院69
    年台上字第1012號判例意旨參照）。經查，系爭土地共有人
    之一許已於89年08月26日死亡，應由被告Ｆ○○、Ａ○○○、Ｇ○○及Ｅ○○等人繼承，迄今仍未辦理繼承登記，有
    繼承系統表、戶籍謄本及土地登記第二類謄本為憑，堪認原
    告此部分之主張為真實。揆諸上揭法條及最高法院判例意旨
    ，原告於系爭土地分割之處分行為前，訴請被告Ｆ○○、Ａ
    ○○○、Ｇ○○、Ｅ○○就其被繼承人許所遺系爭土地之
    應有部分36分之 1辦理繼承登記，核無不合，應予准許，爰
    判決如主文第一項所示。
  (二)次按各共有人，得隨時請求分割共有物。又共有物之分割方
    法，不能協議決定者，法院得因任何共有人之聲請，命以原
    物分配於各共有人。民法第823條第1項前段及第824條第2項
    第 1款分別定有明文。本件原告主張系爭土地為兩造所共有
    ，各共有人之應有部分如附表(一)所示，而兩造間就系爭土地
    並未訂有不分割之特約，依物之使用目的亦無不能分割之情
    形，惟兩造無法達成協議分割之事實，已據其提出土地登記
    第二類謄本及地籍圖謄本各一件在卷為憑，並為被告等所不
    爭執，是原告之主張自堪信為真實。從而，原告基於系爭土
    地共有人之共有物分割請求權訴請裁判分割，依上揭法條規
    定，核無不合，應予准許。
  (三)經查：系爭土地屬彰化縣秀水鄉都市計畫住宅區，有原告所
    提土地使用分區證明書附卷可稽，又系爭土地之地形呈西南
    朝東北走向之長方形，東北側緊鄰同段 458地號土地，西北
    面緊臨彰水路，系爭土地之西側由北往南分別為被告Ｉ○○
    所有四層樓房、被告Ｊ○○所有四層樓房、被告Ｈ○○所有
    二層樓房、被告Ａ○○○、Ｇ○○、Ｅ○○及Ｆ○○公同共
    有之兩棟二樓房、被告Ｂ○○所有鐵架造平房、被告宙○○
    、宇○○、原共有人亥○○、辰○○共有之三層樓房、被告
    己○○所有三層樓房、被告Ｄ○○所有三層樓房、原共有人
    地○○所有三層樓房、被告子○○所有四層樓房、被告寅○○所有三層樓房、被告午○○所有二層樓房及磚造平房所占
    用，上開建物之後方土地（即系爭土地之東側），則有原共
    有人辛○○、訴外人許火贊及被告子○○之父許火煉共同使
    用之建物、被告Ｄ○○及原共有人地○○共有之建物、原共
    有人天○所有已倒塌之建物、許姓祖厝三合院建物及原共有
    人許茂賓所有水泥板牆圍築之車庫，其餘部分土地則為空地
    ，或堆放雜物等情，業經本院會同彰化縣彰化地政事務所測
    量人員勘驗明確，有本院92年04月14日勘驗筆錄、97年05月
    20日勘驗測量筆錄及彰化縣彰化地政事務所92年05月08日彰
    地二字第0920006295號函覆之土地複丈成果圖在卷供考，原
    告所提出如附圖所示之分割方案，已慮及土地共有人使用現
    狀，且被告己○○、Ｄ○○、子○○、午○○、未○○、卯
    ○○、Ｂ○○、巳○○○亦表示同意該分割方案，而其餘被
    告均未表示反對，是本院審酌共有人之意願及全體共有人之
    利益等一切情狀，認採取原告所提如附圖所示分割方法予以
    分割，尚屬適當，爰諭知系爭土地之分割方法如主文第二項
    所示。
六、訴訟費用負擔之依據：民事訴訟法第78條、第80條之1、第8
    5條第1項但書、第2項。
中    華    民    國    97    年    11    月    14    日
                        民事第一庭法  官  邱月嬌
以上正本係照原本作成。
如對本判決上訴，須於判決送達後20日內向本院提出上訴狀（須
附繕本）。
中    華    民    國    97    年    11    月    14    日
                                書記官  呂雅惠
           附  表  (一) ：
          ┌────────────────┐
          │坐落彰化縣秀水鄉○○段455地號、 │
          │地目建、面積2062平方公尺土地    │
          ├───────┬────────┤
          │ 共有人姓名   │    應有部分    │
          ├───────┼────────┤
          │  Ｉ○○      │   720分之31    │
          ├───────┼────────┤
          │  Ｊ○○      │   720分之31    │
          ├───────┼────────┤
          │  Ｈ○○      │   360分之37    │
          ├───────┼────────┤
          │  Ｆ○○      │    360分之8    │
          ├───────┼────────┤
          │Ｆ○○、Ｅ○○│                │
          │Ａ○○○、許翠│    36分之1     │
          │芬（即許之繼│                │
          │承人）        │                │
          ├───────┼────────┤
          │  Ｂ○○      │   360分之20    │
          ├───────┼────────┤
          │  Ｓ○○      │   675分之18    │
          ├───────┼────────┤
          │  Ｑ○○      │ 67500分之2173  │
          ├───────┼────────┤
          │  Ｐ○○      │   360分之6     │
          ├───────┼────────┤
          │  玄○○      │    90分之1     │
          ├───────┼────────┤
          │Ｖ○○、白廖圍│                │
          │珠、戊○○、李│                │
          │玉蓮、Ｒ○○○│   360分之30    │
          │、丙○○、廖葉│                │
          │清花          │                │
          ├───────┼────────┤
          │  宇○○      │    90分之1     │
          ├───────┼────────┤
          │  宙○○      │    90分之1     │
          ├───────┼────────┤
          │  Ｌ○○      │    270分之1    │
          ├───────┼────────┤
          │  巳○○○    │ 30600分之874   │
          ├───────┼────────┤
          │  己○○      │   270分之14    │
          ├───────┼────────┤
          │  戌○○      │   360分之15    │
          ├───────┼────────┤
          │  Ｄ○○      │   360分之22    │
          ├───────┼────────┤
          │  申○○      │    36分之1     │
          ├───────┼────────┤
          │  癸○○      │    72分之1     │
          ├───────┼────────┤
          │  壬○○      │    72分之1     │
          ├───────┼────────┤
          │  未○○      │    36分之1     │
          ├───────┼────────┤
          │  子○○      │ 67500分之3527  │
          ├───────┼────────┤
          │  寅○○      │   360分之26    │
          ├───────┼────────┤
          │  午○○      │ 30600分之1931  │
          ├───────┼────────┤
          │  卯○○      │   360分之20    │
          └───────┴────────┘
           附  表  (二) ：
          ┌─────┬──────┬─────────┐
          │訴訟費用  │  金    額  │ 備           註  │
          │項    目  │ （新臺幣） │                  │
          ├─────┼──────┼─────────┤
          │裁 判 費  │  16,939元  │ 原告Ｑ○○預納   │
          ├─────┼──────┼─────────┤
          │公示送達  │      90元  │ 原告Ｑ○○預納   │
          │裁 判 費  │            │                  │
          ├─────┼──────┼─────────┤
          │勘驗旅費  │   1,000元  │ 原告Ｑ○○預納   │
          ├─────┼──────┼─────────┤
          │鑑 價 費  │  84,500元  │ 原告Ｑ○○預納   │
          ├─────┼──────┼─────────┤
          │戶政規費  │     360元  │ 原告Ｑ○○預納   │
          ├─────┼──────┼─────────┤
          │複 丈 費  │  64,575元  │ 原告Ｑ○○預納   │
          ├─────┼──────┼─────────┤
          │地政規費  │     360元  │ 原告Ｑ○○預納   │
          ├─────┼──────┼─────────┤
          │郵 票 費  │  10,047元  │ 原告Ｑ○○預納   │
          │          │（此為實際支│                  │
          │          │出之郵票費，│                  │
          │          │剩餘郵票969 │                  │
          │          │元已於92年10│                  │
          │          │月23日發還）│                  │
          ├─────┼──────┼─────────┤
          │ 登報費   │   32,520元 │ 原告Ｑ○○預納   │
          │（就被告許│            │                  │
          │淵泉、陸  │            │                  │
          │純德公示送│            │                  │
          │達）      │            │                  │
          ├─────┼──────┼─────────┤
          │共     計 │ 210,391元  │                  │
          ├─────┴──────┴─────────┤
          ├───────┬───────┬──────┤
          │應負擔訴訟費用│ 應負擔訴訟費 │應負擔訴訟費│
          │              │              │用之金額    │
          │之共有人姓名  │ 用之比例     │（新台幣）  │
          ├───────┼───────┼──────┤
          │  Ｉ○○      │  720分之31   │  9,059元   │
          ├───────┼───────┼──────┤
          │  Ｊ○○      │  720分之31   │  9,059元   │
          ├───────┼───────┼──────┤
          │  Ｈ○○      │  360分之37   │ 21,624元   │
          ├───────┼───────┼──────┤
          │  Ｆ○○      │  360分之8    │  4,675元   │
          ├───────┼───────┼──────┤
          │Ｆ○○、Ｅ○○│              │            │
          │Ａ○○○、許翠│   36分之1    │  5,844元   │
          │芬（即許之繼│              │（連帶負擔）│
          │承人）        │              │            │
          ├───────┼───────┼──────┤
          │  Ｂ○○      │  360分之20   │  11,688元  │
          ├───────┼───────┼──────┤
          │  Ｓ○○      │  675分之18   │   5,610元  │
          ├───────┼───────┼──────┤
          │  Ｑ○○      │67500分之2173 │   6,773元  │
          ├───────┼───────┼──────┤
          │  Ｐ○○      │   360分之6   │   3,507元  │
          ├───────┼───────┼──────┤
          │  玄○○      │   90分之1    │   2,338元  │
          ├───────┼───────┼──────┤
          │Ｖ○○、白廖圍│              │            │
          │珠、戊○○、李│              │  17,533元  │
          │玉蓮、Ｒ○○○│  360分之30   │（連帶負擔）│
          │、丙○○、廖葉│              │            │
          │清花          │              │            │
          ├───────┼───────┼──────┤
          │  宇○○      │   90分之1    │   2,338元  │
          ├───────┼───────┼──────┤
          │  宙○○      │   90分之1    │   2,338元  │
          ├───────┼───────┼──────┤
          │  Ｌ○○      │  270分之1    │     779元  │
          ├───────┼───────┼──────┤
          │  巳○○○    │30600分之874  │   6,009元  │
          ├───────┼───────┼──────┤
          │  己○○      │  270分之14   │  10,909元  │
          ├───────┼───────┼──────┤
          │  戌○○      │  360分之15   │   8,766元  │
          ├───────┼───────┼──────┤
          │  Ｄ○○      │  360分之22   │  12,857元  │
          ├───────┼───────┼──────┤
          │  申○○      │   36分之1    │   5,844元  │
          ├───────┼───────┼──────┤
          │  癸○○      │   72分之1    │   2,922元  │
          ├───────┼───────┼──────┤
          │  壬○○      │   72分之1    │   2,922元  │
          ├───────┼───────┼──────┤
          │  未○○      │   36分之1    │   5,844元  │
          ├───────┼───────┼──────┤
          │  子○○      │67500分之3527 │  10,993元  │
          ├───────┼───────┼──────┤
          │  寅○○      │  360分之26   │  15,195元  │
          ├───────┼───────┼──────┤
          │  午○○      │30600分之1931 │  13,277元  │
          │              │              │            │
          ├───────┼───────┼──────┤
          │  卯○○      │ 360分之20    │  11,688元  │
          └───────┴───────┴──────┘


司法院資訊處製作；財團法人民間司法改革基金會備份。
